【裁判字號】    98,判,458
【裁判日期】    980430
【裁判案由】    勞保
【裁判全文】
最  高  行  政  法  院  判  決
                                       98年度判字第458號
上  訴  人  甲○○○
被 上訴 人  勞工保險局
代  表  人  乙○○
上列當事人間勞保事件，上訴人對於中華民國96年4月4日臺北高
等行政法院95年度訴字第3903號判決，提起上訴，本院判決如下
：
    主  文
上訴駁回。
上訴審訴訟費用由上訴人負擔。
    理  由
一、臺北縣家畜飼養業職業工會被保險人即上訴人以因罹患腦中
    風出血、腦梗塞及中度失智症致殘，於民國（下同）94年12
    月19日檢據申請殘廢給付。案經被上訴人審查，上訴人前於
    94年8月間因水腦症手術後、右側肢體偏癱之同一部位已請
    領勞工保險條例第53條附表即殘廢給付標準表第8障害項目
    第7殘廢等級之殘廢給付在案，本件申請其殘廢等級並未提
    高，乃以95年2月17日保給殘字第09560105300號函核定所請
    殘廢給付應不予給付。上訴人不服，向勞工保險監理委員會
    （下稱監理會）申請審議，經該會於95年5月22日以95保監
    審字第1095號審定書審定申請審議駁回後，提起訴願，經遭
    駁回，遂提起行政訴訟。
二、上訴人起訴主張：勞工保險條例第55條第8款、第9款所稱同
    一部位，指與身體障害系列部位同一，上訴人第1次申請殘
    廢給付，被上訴人核定為神經障害系列，第2次申請殘廢給
    付，其中「失智症」屬精神障害系列，係不同部位殘廢，且
    非同時形成，不適用勞工保險條例第55條第8款之規定。被
    上訴人未探究事實真相及調查相關證據，逕以上訴人前因水
    腦症手術後，右側肢體偏癱之同一部位已請領第8障害項目
    第7殘廢等級之殘廢給付在案，而引用勞工保險條例第55條
    第8款規定，認定上訴人本次申請給付，殘廢等級並未提高
    ，而否准上訴人所請殘廢給付，於法不合等語，求為判決將
    訴願決定、爭議審定及原處分均撤銷，並命被上訴人應給付
    上訴人殘廢給付第4項第7等級，實發440日，計新臺幣（下
    同）281,600元。
三、被上訴人則以：上訴人因罹患腦中風出血、腦梗塞及中度失
    智症致殘，於94年12月19日檢據申請殘廢給付，經被上訴人
    以專門醫師診斷證明為依據，並審酌相關病歷檢查報告、訪
    查報告及特約專科醫師提供之專業意見，審核結果，上訴人
    此次所請殘廢程度雖符合第8項第7等級，然上訴人前於94年
    8月間因水腦症手術後、右側肢體偏癱之同一部位已請領第8
    障害項目第7殘廢等級之殘廢給付在案，此次申請其殘廢等
    級並未提高，原處分否准所請殘廢給付，並無違誤等語，資
    為抗辯，求為判決駁回上訴人之訴。
四、原審斟酌全辯論意旨及調查證據之結果，以：(一)被上訴人就
    「被保險人殘廢部位是否同一」，有法定之審核、認定職權
    ，法院就其專業判斷，原則上應予尊重。按勞工保險條例第
    53條附表（即勞工保險殘廢給付標準表）之立法結構，係以
    「身體障害狀態」之程度為基準，來區分殘廢之等級，被保
    險人症狀達於何種殘廢等級？是否與前次殘廢屬同一部分？
    被上訴人須基於法定職權加以認定，並決定是否核發殘廢給
    付，因其涉及醫理專業領域，非醫理專業人員無力負荷，勞
    工保險局組織條例第11條第2項因而規定「被上訴人得視業
    務需要聘用兼任醫師12人至20人」，以實現被上訴人之審核
    、認定職權，被上訴人容有判斷空間；又為增加被上訴人職
    權認定之準確性，勞工保險條例第28條、第56條規定保險人
    （即被上訴人）為審核保險給付，「得調查有關之文件」、
    「得另行指定醫院或醫師複檢」，故被上訴人於審核保險給
    付案件時，為達「認定殘廢等級之目的」，除以被保險人或
    受益人檢附之資料、診斷書等書面資料予以審核外，如有必
    要，亦得另外徵詢專科醫師意見或實地派員訪查瞭解實情，
    以作為裁量之基礎，此即被上訴人就殘廢等級之法定審核及
    認定職權。行政院衛生署89年3月17日衛署醫字第89013119
    號函釋謂：「診斷書內容，係由醫師依病人病情或依該病人
    之病歷據實填載，而非依病人要求出具，至於該診斷書所載
    之病情是否符合殘障給付標準，係由該殘障給付主管機關逕
    依權責認定。」，與前揭意旨相符，行政機關予以採用，自
    無不當。又前揭殘廢等級、殘廢部位之認定職權，涉及專業
    性、經驗性之判斷，基於法院審查能力有限，及司法、行政
    權分立之原則，法院原則上承認行政機關就此等事項之決定
    ，有「判斷餘地」。但如行政機關之判斷有恣意濫用及其他
    違法情事，亦應承認法院得例外加以審查，其可資考量之情
    形包括：1、行政機關所為之判斷，是否出於錯誤之事實認
    定或錯誤之資訊。2、行政機關之判斷，是否有違一般公認
    之價值判斷標準。3、行政機關之判斷，是否違反法定之正
    當程序。4、作成判斷之行政機關，其組織是否合法且有判
    斷之權限。5、行政機關之判斷，是否出於與事物無關之考
    量，亦即違反不當連結之禁止。6、行政機關之判斷，是否
    違反相關法治國家應遵守之原理原則，如平等原則、公益原
    則等，仍應由法院審查（釋字第553號解釋理由書、釋字第
    319號翁岳生等3位大法官所提不同意見書、並參照學者通說
    見解）。可知本件關於被保險人「本次殘廢部位與前次成殘
    部位是否同一」乙節，其他醫師之判定，與被上訴人特約醫
    師所為之判定不同時，因審查核定之法定權限在於被上訴人
    ，最終之認定權仍在於被上訴人，除非被上訴人審查認定程
    序有前述違誤，法院均應予以尊重。(二)被上訴人所聘審查醫
    師就上訴人「本次成殘之部位與前次成殘之部位係為同一，
    且殘廢等級並未提高」所為之判斷，並無違法情事，其判斷
    應予尊重。按上訴人雖持財團法人恩主公醫院94年12月13日
    出具同日審定成殘之殘廢診斷書主張與前次成殘之部分並非
    同一云云，惟經被上訴人特約專科醫師審查意見略以：「腦
    中風出血症狀，經治療遺存右側上下肢無力，上肢為1、下
    肢為3及中度失智症，行動不便，僅可行輕便工作，訪查所
    見相符合，適用第8項第7等級。」，並經監理會專業醫師審
    查意見略以︰「本病人因腦中風出血、腦梗塞及中度失智症
    申請殘廢給付，依恩主公醫院殘廢證明『右上肢肌力1、右
    下肢肌力3、需扶杖行走、大小便沐浴更衣需人扶助、終身
    僅可從事輕便工作』，本病人殘廢程度可符合第8項第7等級
    殘廢，惟本病人前已因水腦症手術後領取第7等級殘廢在案
    ，此次殘廢等級並未提高，勞工保險局不再核付為合理。」
    ，有審查意見表影本附卷可稽，其所謂「殘廢等級並未提高
    」，即指「與前次成殘部位同一」，且無論前次水腦症引起
    之右側偏癱，或本次腦中風出血所引發之中度失智，顯而易
    見均屬腦部病變所引起之「中樞『神經系統』機能障害」，
    而非「精神」障害，上訴人僅憑「中度失智」之成殘位置係
    腦部，即認為係屬精神障害云云，尚不足採。又本件被上訴
    人於95年1月17日派員訪查，上訴人陳稱略以：「我於94年1
    2月13日至今還有從事工作，因我右手右腳癱瘓，所以平日
    工作內容是鄰居有需要訂雞，會親自或以電話向我訂，我再
    將雞隻的數量及客戶的姓名告訴我先生，再由我先生到雞場
    抓雞委託他人屠宰後賣給客戶，我只是接電話或當面接受訂
    雞隻，後續之動作，由我先生完成。」，可知上訴人仍可從
    事輕便工作，應適用第7等級殘廢，且上訴人前於94年8月間
    因水腦症手術後、右側肢體偏癱之同一部位已請領第8障害
    項目第7殘廢等級之殘廢給付，前揭專業醫師審查意見因而
    認定本次殘廢部位與前次成殘部位係屬同一，且殘廢等級並
    未提高，並非基於錯誤之資訊，亦未違反法定正當程序、一
    般公認之價值判斷、不當連結之禁止、平等原則、公益原則
    ，難謂有何違法之處，法院即應予以尊重。至其「妥當性」
    如何，並非法院審查之範圍。從而，原處分否准殘廢給付，
    並無違誤，爭議審定、訴願決定予以維持，亦稱正確。上訴
    人徒執前詞，訴請撤銷，並請求被上訴人給付281,600元，
    均無理由等由，乃駁回上訴人之訴。
五、本院查：(一)按「被保險人因普通傷害或罹患普通疾病，經治
    療終止後，如身體遺存障害，適合殘廢給付標準表規定之項
    目，並經保險人自設或特約醫院診斷為永久殘廢者，得按其
    平均月投保薪資，依同表規定之殘廢等級及給付標準，1次
    請領殘廢補助費，．．。被保險人領取普通傷病給付期滿，
    或其所患普通傷病經治療1年以上尚未痊癒，如身體遺存障
    害，適合殘廢給付標準表規定之項目，並經保險人自設或特
    約醫院診斷為永不能復原者，得比照前項規定辦理。」、「
    殘廢給付依左列規定，審核辦理之：．．．八、被保險人之
    身體原已局部殘廢，再因傷害或疾病致身體之同一部位殘廢
    程度加重者，一律依照殘廢給付標準表規定，按其加重後殘
    廢給付日數，發給殘廢給付。但原已局部殘廢部分，依殘廢
    給付標準表規定所核定之給付日數，應予扣除。九、被保險
    人之身體原已局部殘廢，再因傷害或疾病致身體之同一部位
    殘廢程度加重，同時其不同部位又成殘廢者，一律依殘廢給
    付標準表，按第1款至第6款規定所核定之殘廢給付日數，發
    給殘廢給付。但原已局部殘廢部分，依殘廢給付標準表規定
    所核定之給付日數，應予扣除。」、「本條例第55條第8款
    、第9款所稱同一部位，指與身體障害系列部位同一者。」
    行為時勞工保險條例第53條、第55條第8款、第9款及同條例
    施行細則第79條分別定有明文。次按勞工保險殘廢給付標準
    表「精神、神經障害」系列第8障害項目規定：「中樞神經
    系統機能遺存顯著障害，終身祇能從事輕便工作者。」為第
    7等級殘廢，給付標準440日；同障害系列附註一（五）規定
    ：「『精神、神經障害等級』之審定基本原則：綜合其病灶
    症狀，對於永久喪失勞動能力與影響日常生活或社會生活活
    動狀態及需他人扶助之情況依左列各項狀況定其等級。於審
    定時，須有精神科、神經科、神經外科等專門醫師診斷證明
    資料為依據。．．．（五）因中等度精神、神經障害，精神
    及身體之勞動能力較一般顯明低下者：適用第7級。．．．
    」。(二)查勞工保險條例第55條第8款、第9款所稱同一部位，
    指與身體障害系列部位同一者，有同條例第77條授權訂定之
    施行細則第79條規定可按。而勞工保險條例第53條之附表即
    勞工保險殘廢給付標準表，其立法之結構原係以「身體障害
    之狀態」即所遺障害之程度為評價且為殘廢等級區分之基準
    ；於精神、神經障害等級之審定，尚須將病灶症狀及永久喪
    失勞動能力與影響日常生活或社會生活活動狀態及需他人扶
    助之情況綜合衡量，此觀勞工保險殘廢給付標準表「精神、
    神經障害」系列附註一規定自明。按勞工保險條例第55條規
    定，係保險人（即被上訴人）於審核被保險人先後多次因傷
    病致殘或1次傷病致多項殘廢者，其申請殘廢給付時，應如
    何核給給付之依據。而被保險人申請殘廢給付時，無論是先
    後多次因同一或不同傷病致殘申請殘廢給付或1次傷病致多
    項成殘申請殘廢給付者，均是以被保險人最終之殘廢程度作
    為認定之基準。基於「同一事故不再重複給與」之原則，對
    被保險人已領取殘廢給付之同一部位（勞工保險條例施行細
    則第79條規定，指與身體障害系列部位同一者），最終認定
    其殘廢狀態時，即不應再為重複之評價，故而有勞工保險條
    例第55條第8款及第9款規定之設計。是行政院勞工委員會87
    年9月24日台87勞保二字第040753號函釋：「被保險人因傷
    病於不同時間審定成殘，先後申請殘廢給付者，除按勞工保
    險條例第55條第8款、第9款規定情形外，如被保險人之身體
    原已局部殘廢，再因同一或不同傷病僅致身體之不同部位殘
    廢者，應就新殘部分核定殘廢給付，不得扣除原領殘廢給付
    。．．」，顯與上揭條例第55條規定之意旨有違，上訴人於
    原審援引該函釋主張此次申請殘廢給付應依前開函釋意旨，
    就新殘部分核定殘廢給付云云，其主張尚非可採。又殘廢給
    付之目的，在於填補被保險人因殘障導致勞動能力減損所生
    之收入損失，自應以被保險人整體勞動能力為評估對象，並
    以其勞動能力減損之比例，調整應給付之殘廢給付金額，否
    則，被保險人如因一個殘廢事故喪失60%之勞動能力，領取
    60%比例之殘廢給付後，再發生另一殘廢事故，而喪失70%之
    勞動能力，又得領取70%比例之殘廢給付，則該被保險人最
    終將取得130%之殘廢給付金額，顯不符合社會保險填補損失
    之基本法理及殘廢給付之立法目的，準此，勞工保險條例第
    55條第8款、第9款，始規定原已局部殘廢部分，依殘廢給付
    標準表規定所核定之給付日數，應予扣除，始符合殘廢給付
    之立法目的。(三)上訴人前次（94年8月間）所獲得給付標準
    表第8項第7等級殘廢給付，其身體部位為「神經障害」系列
    部位；本次（94年12月19日）上訴人再次申請殘廢給付，經
    被上訴人核定其殘廢程度符合給付標準表第8項第7等級，其
    身體部位仍為「神經障害」系列部位，且其殘廢等級並未提
    高，被上訴人乃依勞工保險條例第55條第8款規定，以系爭
    95年2月17日保給殘字第09560105300號函，否准上訴人此次
    所請殘廢給付，依法並無不合。上訴人雖援引行政院勞工委
    員會88年8月19日台88勞保二字第0034905號函釋，主張其係
    因不同事故致身體之不同部位殘廢，應就新殘部分核定殘廢
    給付，不得扣除云云。然如前述，上訴人前後兩次事故發生
    之時間雖不同，惟其身體所遺障害部位，均為「神經障害」
    系列部位之第8障害項目第7殘廢等級，與上揭函釋所示右手
    食指成殘、右手拇指成殘，於「手指缺損障害」系列部位係
    分列不同障害等級之情形有別，自不得比附援引執為有利於
    上訴人之論據。至上訴人所提被上訴人於另案核定殘廢給付
    之88年11月3日88保給字第1020837號書函，主張被上訴人應
    核給本件殘廢給付云云。惟上開書函之個案情形，乃該案被
    保險人分別於74年間因切除子宮，符合第51項第11等級殘廢
    ，另於88年間因裝置永久性人工肛門致殘而符合第47項第7
    等級殘廢，其障害項目及殘廢等級，均與本件上訴人之情形
    不同，自亦不得執為有利於上訴人之認定。從而上訴人主張
    原處分違反勞工保險條例第55條規定、平等原則、禁止差別
    待遇原則及法律明確性授權原則，而有原判決不適用法規或
    適用不當之違背法令云云，委無可採。(四)上訴意旨另稱原審
    未予調查行政院勞工委員會訴願審議委員會之組織是否合法
    ，參酌本院93年度判字第18號判決，於法有違云云。惟查，
    本院93年度判字第18號判決係因該案上訴人於原審已就行政
    院勞工委員會訴願審議委員會之組織是否合法有所指摘，而
    該案未經原審調查，於法有違，爰將該案之原審判決廢棄，
    發回原審法院另為適法之審理；至本件上訴人並未具體說明
    行政院勞工委員會訴願審議委員會之組織有何不合法之處，
    其泛指原判決違法，惟尚無確切之證據足以認定該委員會之
    組織不合法。(五)按證據之證明力如何或如何調查事實，事實
    審法院有衡情斟酌之權，苟已斟酌全辯論意旨及調查證據之
    結果，而未違背論理法則或經驗法則，自不得遽指為違法。
    上訴論旨謂其本次成殘之部位與前次成殘之部位並非同一，
    被上訴人應核給本次之殘廢給付云云，業經原審就其調查之
    證據，本於所得之心證，認定上訴人本次成殘之部位與前次
    成殘之部位，均為「神經障害」系列部位之第8障害項目第7
    殘廢等級等情，詳如前述，上訴人再予爭執，係就原審取捨
    證據、認定事實之職權行使，任意指摘原判決有違背法令情
    事，難認有理由。(六)原判決斟酌全辯論意旨及調查證據之結
    果，駁回上訴人之訴，其所適用之法規與該案應適用之法規
    並無違背，與解釋判例，亦無牴觸，並無所謂原判決有違背
    法令之情形。本件上訴論旨，以其法律上見解之歧異，就原
    審取捨證據、認定事實之職權行使，指摘其為不當，均無可
    採。(七)綜上所述，本件上訴論旨仍執前詞，指摘原判決違誤
    ，求予廢棄，難認有理由，應予駁回。
六、據上論結，本件上訴為無理由。依行政訴訟法第255條第1項
    、第98條第1項前段，判決如主文。
中    華    民    國    98    年    4     月    30    日
                    最高行政法院第四庭
                        審判長法官  劉  鑫  楨
                              法官  吳  慧  娟
                              法官  黃  淑  玲
                              法官  劉  介  中
                              法官  曹  瑞  卿
以  上  正  本  證  明  與  原  本  無  異
中    華    民    國    98    年    4     月    30    日
                              書記官  吳  玫  瑩


司法院資訊處製作；財團法人民間司法改革基金會備份。
